最高法院民事判決　　　　　　　　　　　　　　　八十六年度台上字第三二○一號
　　上　訴　人　甲○○
　　訴訟代理人　洪明聰律師
　　被 上訴 人　世華聯合商業銀行股份有限公司
　　法定代理人　林來榮
　　訴訟代理人　尤英夫律師
　　　　　　　　陳蓋聖律師
　　　　　　　　鄭錦堂律師
右當事人間請求給付借款（返還消費寄託物）事件，上訴人對於中華民國八十五年五
月七日台灣高等法院第二審更審判決（八十四年度重上更(一)字第一三六號），提起上
訴，本院判決如左：
    主  文
上訴駁回。
第三審訴訟費用由上訴人負擔。
    理  由
本件上訴人主張：伊在被上訴人之復興分行開立活期存款帳戶，存有新台幣（下同）
七百八十萬餘元，訴外人杜子縉偽刻伊之印章，於民國八十一年十一月十九日領其
中之七百八十萬元，被上訴人未詳查取款憑條上之印文與伊印鑑卡上之印文是否相符
，即准予提領，依法不生清償之效力，經伊函催被上訴人返還該消費寄託物，詎為所
拒等情，爰依消費寄託之法律關係，求為命被上訴人給付伊七百八十萬元，並加給法
定遲延利息之判決。
被上訴人則以：杜子縉向伊提款之取款憑條上之上訴人印文係屬真正，業經法務部調
查局鑑定明確。況上訴人將其存摺交與杜子縉，兩者間顯有特別關係，且上訴人與杜
子縉夫婦間經常轉帳往來，上訴人亦自陳與杜子縉合夥買賣股票，可見上訴人將印鑑
章交付杜子縉等語，資為抗辯。
原審斟酌全辯論意旨及調查證據之結果，以：上訴人前揭主張伊在被上訴人之復興分
行存有錢款，經杜子縉領取其中七百八十萬元之事實，有取款憑條及存款明細分戶帳
可稽；被上訴人亦陳稱，該款項係以取款憑條轉帳入杜子縉帳戶，由杜子縉以現金或
轉帳方式提領云云，堪信為真實。兩造所爭執者，為該取款憑條上之上訴人印文是否
真正。第一審將取款憑條、印鑑卡及上訴人之印鑑章先後囑託內政部警政署刑事警察
局（下稱刑事警察局）、法務部調查局、憲兵學校鑑定。法務部調查局鑑定結果，認
為取款憑條上之印文與上訴人印鑑章所蓋印文相符，有該局八十二年六月七日鑑定通
知書可證；惟憲兵學校鑑定結果，認為該取款憑條上之印文與上訴人印鑑章所蓋印文
不符，有該校八十二年九月十七日函及鑑定書可稽。經查憲兵學校之鑑定，採用比對
顯微鏡檢驗法及照相放大剪貼比對法，係先以雙目比對顯微鏡將待鑑印文相互比對，
發現不能合處後，再以照相放大剪貼比對法做進一步確認，此二法均以科學儀器為
之。法務部調查局之鑑定，採用特徵比對及重疊比對，顯微鏡檢驗及照相放大係行印
文特徵比對及重疊比對所採用之必要程序及設備，至於比對顯微鏡檢驗法及照相放大
剪貼比對法通常視待鑑證物屬何種類別或性質而單獨或交叉使用，相互間無明顯主客
觀之分，至於精密度之差異，亦視各法使用儀器之解析度、失真率等因素而考量，另
鑑定結果之差異應與鑑定時所採用參鑑資料之標準度及鑑定人員之專業知識之多寡等
因素相關。本件鑑定係採前揭特徵比對及重疊比對方法進行。又法務部調查局之鑑定
證人鄭家賢證稱，鑑定須具備系爭文件、參考資料、印文、印章實物，印章蓋印文時
，印泥之多寡、襯墊物材質之不同均應予考慮，本件先用顯微鏡放大比對，再用照相
放大比對，顯微鏡及照相比對均用重疊及特徵比對，兩者之精密度都很高，重疊特徵
截角比對再作綜合研判，伊已有十年的專業經驗，市面上偽造印文，縱然相似程度很
高，也能夠判別，伊認為本件系爭印文與印章係同一枚云云。憲兵學校僅以雙目比對
顯微鏡發現有不能合之處，再以照相放大比對，並未提及印章蓋在取款憑條時，是
否因襯墊物之材質硬度，或印泥量之多寡而影響判斷，及是否需將印章實物在不同材
質上蓋印或沾上不同印泥量之印章蓋印作為比對之可能，雖上開憲兵學校鑑定書之鑑
定結果認為不相符合，但其僅係將送鑑資料與印章實物所蓋之一枚印文加以比對，可
能會有所疏漏。而法務部調查局則採用與憲兵學校相同之顯微鏡比對及照相放大比對
，同時採用特徵比對法及重疊比對法，將印文之各筆劃比對其特徵，並以各印文重疊
比對，視其是否相符，考慮研判較為縝密。且鑑定證人鄭家賢對於原審所提示憲兵學
校鑑定資料關於取款憑條上印文與印章實物所蓋之印文不相符合部分，證稱：「（該
）附件之不符合處，均係因印泥多寡或襯墊（物）不同所產生，我在鑑定時亦發現如
憲兵學校鑑定所指，但經調整印泥量及襯墊（軟硬）不同後，均可找出相符的地方，
如戊圖，（襯墊不同印泥多寡）故判定係屬（原判決誤載為是否）相符」云云；再參
酌刑事警察局之鑑定，雖認上訴人印章之印文與取款憑條之印文不符，但同時認為取
款憑條之印文欠清晰，上開結論僅供參考，有該局八十二年四月二十二日鑑驗通知書
可考；嗣又說明取款憑條上上訴人印文之印泥分布不均勻，而此現象如係因所用印泥
太乾或襯墊物不平所致，則不排除仍有相符之可能，故前鑑定結論中所認印文不符後
，曾註明係供參考，並不能確認，有該局八十三年八月三十日函可稽。足證本件取款
憑條上之印文，因印泥量及襯墊物材質而受影響，憲兵學校之鑑定未考量及此，故應
以法務部調查局之鑑定結果為可採。查上訴人承稱，伊因與杜子縉合夥作股票買賣，
並由杜子縉為伊操作股票，故將存摺交付杜子縉保管云云。則杜子縉持上訴人之真正
存摺，且向被上訴人領款之取款憑條上上訴人之印文亦屬真正，被上訴人並不知杜子
縉是否有未經上訴人同意情事，而向杜子縉付款，依民法第三百十條第二款之規定，
自生清償之效力。從而上訴人以上開取款憑條上之印文係偽造，訴請被上訴人返還消
費寄託物七百八十萬元及其法定遲延利息，自屬無據，為其心證之所由得。因而將第
一審所為上訴人勝訴之判決廢棄，改判駁回其訴，經核於法洵無違誤。上訴論旨，徒
就原審取捨證據、認定事實之職權行使，暨贅述之理由，指摘原判決不當，聲明廢棄
，不能認為有理由。
據上論結，本件上訴為無理由。依民事訴訟法第四百八十一條、第四百四十九條第一
項、第七十八條，判決如主文。
中      華      民      國    八十六    年     十       月      十七    日
                              最高法院民事第二庭
                                  審判長法官 曾  桂  香
                                        法官 徐  璧  湖
                                        法官 蘇  達  志
                                        法官 顏  南  全
                                        法官 葉  賽  鶯
　　　右正本證明與原本無異
   　　　                              　　　書  記  官
中      華      民      國    八十六    年     十       月    二十九    日
